臺灣高雄地方法院刑事判決　　　　　　　109年度訴字第604號
公　訴　人　臺灣高雄地方檢察署檢察官　　　　　　　　　
被　　　告　葉力瑛




選任辯護人　張禮安律師
上列被告因個人資料保護法等案件，經檢察官提起公訴（109 年
度偵字第12284 號、109 年度偵字第12285 號），本院判決如下
：
    主  文
丙○○犯個人資料保護法第四十一條之非公務機關未於蒐集特定
目的必要範圍內利用個人資料罪，處有期徒刑參月，如易科罰金
，以新臺幣壹仟元折算壹日。
    事  實
一、丙○○與乙○○前為配偶，其等具有家庭暴力防治法第3 條
    第1 款所定家庭成員關係，並育有陳○綱、陳○亨2 子（真
    實姓名年籍均詳卷），且臺灣高雄少年及家事法院（下稱高
    雄少家法院）於民國108 年10月24日核發108 年度司暫家護
    字第310 號民事暫時保護令，命丙○○不得對乙○○、陳○
    綱、陳○亨等人實施身體、精神或經濟上之騷擾、控制、脅
    迫或其他不法侵害之行為，該保護令並於通常保護令事件審
    理終結而核發或駁回聲請時始失其效力。惟丙○○竟意圖損
    害乙○○之利益及散布於眾，基於加重誹謗及非法利用個人
    資料之犯意，於108 年10月29日某時，在其位於新北市○○
    區○○街00○0 號居所，以手機連結網際網路後，在不特定
    多數人得以共見共聞之個人臉書頁面及爆料公社社團網頁，
    公開張貼如附表編號1 至2 所示之內容，並發布乙○○之姓
    名、任職地點及照片等個人資料，復於108 年10月30日收受
    上開保護令而知悉保護令之內容後，又承前揭犯意及違反保
    護令之犯意，於同年11月5 日15時23分許，在其上址居所，
    以相同手法，接續在其個人臉書頁面及爆料公社社團網頁，
    公開張貼如附表編號3 至4 所示之內容，並發布乙○○之照
    片等個人資料，而足生損害於乙○○之人格、名譽、社會評
    價及隱私權，並以此方式對乙○○為精神上不法侵害行為，
    而違反上開保護令。
二、案經乙○○訴由臺灣高雄地方檢察署檢察官偵查起訴。
    理  由
一、證據能力部分
    按被告以外之人於審判外之言詞或書面陳述，除法律有規定
    者外，不得作為證據，刑事訴訟法第159 條第1 項定有明文
    。又被告以外之人於審判外之陳述，雖不符刑事訴訟法第15
    9 條之1 至第159 條之4 之規定，而經當事人於審判程序同
    意作為證據，法院審酌該言詞陳述或書面陳述作成時之情況
    ，認為適當者，亦得為證據；當事人、代理人或辯護人於法
    院調查證據時，知有同法第159 條第1 項不得為證據之情形
    ，而未於言詞辯論終結前聲明異議者，視為有前項之同意，
    刑事訴訟法第159 條之5 亦有明定。查證人即告訴人乙○○
    於警詢中之陳述，並無法律規定得為證據之例外情形，且據
    被告丙○○之辯護人爭執其證據能力，應不具證據能力而不
    得作為本案判斷之基礎。至其他供述證據，檢察官、被告及
    辯護人既均同意有證據能力（見本院卷第142 頁），迄於言
    詞辯論終結前均未聲明異議，本院審酌各該證據作成時之情
    況並無違法或顯然不可信之瑕疵，爰認以之作為證據應屬適
    當，應具證據能力。另本院後述所引用之非供述證據部分，
    與本案均有關聯性，且查無違反法定程序取得之情，依刑事
    訴訟法第158 條之4 規定反面解釋，亦具證據能力。
二、認定事實所憑之證據及理由
  ㈠訊據被告固坦承其有於上揭時、地，在其個人臉書頁面及爆
    料公社社團網頁，張貼如附表所示之內容並發布告訴人之姓
    名、任職地點及照片等資料，亦有收受上開保護令等情，惟
    矢口否認有何加重誹謗、違反保護令及違反個人資料保護法
    之犯行，辯稱：我張貼如附表所示的內容都是真實的云云。
    被告之辯護人則以：告訴人與被告婚姻破裂，彼此有諸多情
    緒摩擦與爭訟事件，且告訴人曾有帶走小孩之舉動，造成被
    告情緒崩潰，另被告亦曾發現告訴人住家外有不明人士徘徊
    ，況現在網路上已搜尋不到附表所示之內容，足認被告沒有
    犯意。又婚姻破裂的時候本來就會有比較激烈的言論，且個
    人資料保護法第41條應限縮解釋而限於財產上之利益，況被
    告係因思念2 子，求助無門才會張貼如附表所示內容，被告
    應符合刑法第311 條第1 、3 款之免責事由，且其未有損害
    告訴人利益之目的，被告之行為不構成犯罪，請為無罪判決
    等語，為被告辯護。
  ㈡上開被告坦承之事實，業經被告於警詢、偵查及審理時坦認
    在卷（見警卷第1 至3 頁、他一卷第164 至166 頁、他二卷
    第61至62頁、本院卷第139 至146 頁），核與證人即告訴人
    於偵訊及審判中之證述大致相符（見他一卷第161 至164 頁
    、本院卷第380 至387 頁），並有被告於其個人臉書頁面及
    爆料公社社團網頁張貼如附表所示內容之列印資料（見他一
    卷第116 至121 、283 頁、他三卷第9 至39頁、本院卷第20
    3 至205 頁）等件在卷可稽，是此部分事實堪以認定。
  ㈢加重誹謗部分
  ⒈按稱誹謗者，係對於具體之事實，有所指摘，而損及他人名
    譽者。被告張貼如附表所示之內容，均係就具體之事實指摘
    告訴人，且依常人觀之，均會使人產生告訴人品行不端，任
    意以不法手段侵害他人生命、身體等法益之不良觀感，顯已
    損及告訴人之名譽，自屬誹謗告訴人之用語無訛。而被告為
    一智識健全之成年人，理應知悉在網路上張貼附件所示內容
    足以貶損告訴人社會上之人格、名譽及社會評價，猶執意為
    之，其自有散布於眾之加重誹謗故意無訛。另加重誹謗罪乃
    即成犯，於散布行為完成時犯罪即屬成立，是辯護人仍執前
    詞認被告並無犯意，顯屬無據，要無可採。
  ⒉次按，對於所誹謗之事，能證明其為真實者，不罰。但涉於
    私德而與公共利益無關者，不在此限，刑法第310 條第3 項
    定有明文。是如誹謗他人之事僅涉及私德而與公共利益無關
    者，無論是否屬於真實，均不得因而免於刑責。查被告於審
    理中自承：就附表所示內容中有關告訴人擄走及綁架小孩部
    分，是因告訴人當時是租車，且用或抱或牽的方式將小孩帶
    走，我覺得像黑道的手法，且當時我跟告訴人吵架，告訴人
    又沒有告知我，我才會想用比較激烈的用語，希望我小孩回
    來；有關告訴人賭博部分，是因為告訴人之前叫我匯很多錢
    ，我想說這麼大筆金額，告訴人是不是在外欠錢，跟賭博差
    不多；有關告訴人關押小孩部分，是因為我知道小孩沒有去
    學校，我自己主觀上這麼認為；有關從狗洞上班部分，是徵
    信社拍到告訴人從防火巷出來，我就覺得像從狗洞出來；有
    關追債黑衣人部分，是因為我在告訴人家門口有看到理平頭
    的黑衣人，且先前告訴人曾叫我匯款，我懷疑黑衣人是來追
    債的；有關以我為詐保標的部分，是因為去日本玩的時候告
    訴人把兩個小孩帶走，不讓我回台灣，且明明有颱風還叫我
    要去三地門旅遊，若我發生意外，告訴人就可以領到保險金
    等語（見本院卷第413 至415 頁）。足認被告所發布如附表
    所示之內容，均係出於自己主觀之臆測或想像，而未盡查證
    義務，亦無相當之依據確保該等內容之真實性。況證人陳○
    亨於偵查時證稱：我回高雄之後有上幼兒園，爸爸只有武漢
    肺炎的時候不讓我出去，而且只有短短的時間，假日爸爸還
    是會帶我出去玩等語（見他二卷第60頁）；且經高雄地檢署
    調閱被告之投保紀錄後，亦可見被告指稱告訴人以其為被保
    險人而意圖詐保之人身保險，要保人均非告訴人，此有美商
    安達產物保險股份有限公司台灣分公司109 年2 月12日安達
    客字第1090224 號函暨所附要保書及被保險人名冊（見他二
    卷第11至17頁）、泰安產物保險股份有限公司109 年4 月27
    日（109 ）健傷字第009 號函暨所附保險單（見他二卷第43
    至49頁）、國泰人壽保險股份有限公司109 年5 月29日國壽
    字第1090051315號函暨所附要保書影本（見他二卷第125 至
    130 頁）、中國人壽保險股份有限公司109 年6 月2 日中壽
    團保字第1090002174號函暨所附團體保險契約（見他二卷第
    131 至137 頁）附卷可憑，益徵附表內容中有關告訴人關押
    小孩及為被告投保係意圖詐領保險金部分，均與客觀事實相
    悖。更遑論附表所示之內容，僅涉及告訴人之品行，而告訴
    人與被告均非公眾人物，其等之糾紛，均為關係個人私生活
    之品德事項，而僅涉及私德，尚與公共利益無關。從而，本
    件並無刑法第310 條第3 項規定之適用，被告前揭所辯，礙
    難憑採。
  ⒊至辯護人另辯稱本案應有免責事由之適用等語；惟以善意發
    表言論，而有因自衛、自辯或保護合法之利益者，或對於可
    受公評之事，而為適當之評論者等情形，不罰，雖為刑法第
    311 條第1 、3 款所明定，然縱被告與告訴人間因婚姻及親
    權行使等問題屢生爭執，亦應以理性溝通之方式協調處理，
    甚或透過法律途徑解決，其於個人臉書頁面及爆料公社社團
    網頁張貼附表所示之內容，除並非自衛、自辯之行為外，對
    於其利益之維護實無任何幫助，亦難認屬保護合法利益行為
    ，且告訴人非公眾人物，其與被告間之家庭紛爭與公益無涉
    已如前述，顯非應受公眾評論之事，而被告以附表所示內容
    指摘告訴人從事不法行為，亦難認屬適當之評論。準此，被
    告自無從依前開規定免責，辯護人此部分辯解，亦不足採。
  ㈣違反個人資料保護法部分
    按個人資料指自然人之姓名、出生年月日、國民身分證統一
    編號、護照號碼、特徵、指紋、婚姻、家庭、教育、職業、
    病歷、醫療、基因、性生活、健康檢查、犯罪前科、聯絡方
    式、財務情況、社會活動及其他得以直接或間接方式識別該
    個人之資料，個人資料保護法第2 條第1 款定有明文。查被
    告除張貼如附表所示之內容外，更發布告訴人之姓名、職業
    、照片等得以直接或間接方式識別告訴人之資訊，此部分資
    訊自屬法律明定之個人資料無疑。再者，被告未經告訴人之
    同意即任意公開告訴人之個人資料，且其發布此等資料之目
    的，無非係為使觀覽者得結合該等個人資料及附表所示內容
    ，而使閱覽者認為告訴人確有被告所指稱如附表所示內容之
    不法行為存在，當已侵及告訴人個人隱私並造成告訴人心理
    與精神上之痛苦，而足生損害於告訴人。是以，被告發布上
    開個人資料之行為顯已逾越其取得此等個人資料目的之必要
    範圍，而有損害告訴人之意甚明。
  ㈤違反保護令部分
    查被告於108 年10月30日已收受上開保護令，有卷附新北市
    政府警察局土城分局110 年1 月8 日新北警土刑字第110368
    0125號函暨所附受理法院訴訟文書寄存登記簿影本（見本院
    卷第229 至231 頁）在卷可查，堪認被告於收受上開保護令
    之時起，已知悉前開保護令之內容，卻仍於保護令有效期間
    內，張貼如附表編號3 至4 所示內容於不特定人得共見共聞
    之個人臉書頁面及爆料公社社團網頁，故被告確有違反保護
    令之犯意至為明確。另被告雖辯稱該保護令自始無效云云，
    惟前開保護令係於通常保護令事件審理終結而核發或駁回聲
    請時始失其效力一節，已於該保護令記載明確（見高雄少家
    法院108 年度司暫家護字第310 號卷第71至72頁），故被告
    所辯顯屬無稽，無從憑採。
  ㈥綜上所述，被告及辯護人雖以前揭各情置辯，然其所辯顯與
    上開事證不符，本案事證已臻明確，被告犯行堪以認定，應
    依法論科。
三、論罪科刑
  ㈠被告行為後，刑法第310 條第2 項已於108 年12月27日修正
    生效，惟此次修正，僅係將相關刑法分則條文中之罰金刑依
    原刑法施行法第1 條之1 第2 項之罰金刑提高標準加以通盤
    換算後之結果，實質上不生有利或不利被告之影響，爰逕行
    適用修正後之規定。再觀諸個人資料保護法之修法過程，可
    知於此立法模式中，存在兩種意圖型態，一為「意圖為自己
    或第三人不法之利益」，一為「意圖損害他人之利益」。其
    中「意圖損害他人之利益」，行為人之目的既在於造成他人
    之損害，即與「意圖營利」之意義截然不同，顯示出立法者
    並未完全排除「非意圖營利」而侵害個資行為之可罰性。何
    況，個人資料保護法之立法目的，原係「為規範個人資料之
    蒐集、處理及利用，以避免人格權受侵害，並促進個人資料
    之合理利用，特制定本法」，此觀同法第1 條自明。基此，
    新法第41條所稱「意圖損害他人之利益」，應不限於財產上
    之利益（最高法院109 年台上大字第1869號刑事裁定意旨參
    照）。是核被告所為，係犯刑法第310 條第2 項之加重誹謗
    罪，個人資料保護法第20條第1 項、第41條之非公務機關未
    於蒐集特定目的必要範圍內利用個人資料罪，且就張貼如附
    表編號3 至4 所示內容部分，另構成家庭暴力防治法第61條
    第1 款之違反保護令罪。被告於上開時地接續張貼如附表所
    示內容，係於密切接近之時間、地點實施，侵害同一法益，
    各行為之獨立性極為薄弱，依一般社會健全觀念，在時間差
    距上，難以強行分開，在刑法評價上，視為數個舉動之接續
    施行，合為包括之一行為予以評價，較為合理。又被告以一
    行為同時觸犯上開3 罪，為想像競合犯，應依刑法第55條規
    定，從一重之非公務機關未於蒐集特定目的必要範圍內利用
    個人資料罪處斷。
  ㈡爰以行為人之責任為基礎，審酌被告僅因與告訴人就婚姻及
    親權行使發生爭執，竟不思循理性途徑謀求妥善解決之道，
    即以未於蒐集特定目的必要範圍內利用告訴人個人資料之方
    式誹謗告訴人，並因而違反保護令，顯然欠缺尊重法律誡命
    、他人人格法益及隱私權之觀念，所為實有不該。惟念被告
    並無犯罪前科，素行尚可，且係因思子心切方為本案犯行。
    另斟酌被告始終否認犯行之犯後態度，且未與告訴人和解，
    故迄今尚未彌補告訴人所受之損害。並考量被告自陳大學畢
    業之教育程度，現從事網拍業、行政助理等工作，月收入為
    新臺幣43900元，須扶養1子但無須扶養父母之家庭經濟狀況
    等一切情狀（見本院卷第416 頁），量處如主文所示之刑，
    並諭知易科罰金之折算標準，以資懲儆。
四、不另為無罪部分
    公訴意旨另認被告張貼如附表編號1 至2 所示內容，亦有違
    反保護令之情形，惟被告係於108 年10月30日方收受上開保
    護令，且附表編號1 至2 所示內容係於同年10月29日張貼一
    情，業經本院認定如前，而卷內亦無其他事證足認被告於收
    受上開保護令前已知悉該保護令之內容，自難認被告於張貼
    附表編號1 至2 所示內容時，有何違反保護令之犯意，是被
    告此部分所為與違反保護令罪之構成要件未合，本應為無罪
    之諭知。惟此部分如成立犯罪，與前揭有罪部分，具有接續
    犯之實質上一罪或想像競合犯之裁判上一罪關係，爰不另為
    無罪之諭知，併此指明。
據上論斷，應依刑事訴訟法第299 條第1 項前段，個人資料保護
法第41條、第20條第1 項，家庭暴力防治法第61條第1 款，刑法
第11條前段、第310 條第2 項、第55條、第41條第1 項前段，刑
法施行法第1 條之1 第1 項，判決如主文。
本案經檢察官甲○○提起公訴，檢察官丁○○到庭執行職務。
中    華    民    國   110    年    5     月    28    日
                  刑事第八庭    審判長法  官  鄭詠仁
 
                                      法  官  陳鑕靂
 
                                      法  官  黃傳堯
以上正本證明與原本無異。
如不服本判決應於收受判決後20日內向本院提出上訴書狀，並應
敘述具體理由。其未敘述上訴理由者，應於上訴期間屆滿後20日
內向本院補提理由書(均須按他造當事人之人數附繕本)「切勿逕
送上級法院」。
中    華    民    國   110    年    5     月    31    日
                                      書記官  黃振羽
附錄本判決論罪科刑法條：
中華民國刑法第310條
意圖散布於眾，而指摘或傳述足以毀損他人名譽之事者，為誹謗
罪，處1 年以下有期徒刑、拘役或1 萬5 千元以下罰金。
散布文字、圖畫犯前項之罪者，處2 年以下有期徒刑、拘役或 3
萬元以下罰金。
對於所誹謗之事，能證明其為真實者，不罰。但涉於私德而與公
共利益無關者，不在此限。
個人資料保護法第20條
非公務機關對個人資料之利用，除第 6 條第 1 項所規定資料外
，應於蒐集之特定目的必要範圍內為之。但有下列情形之一者，
得為特定目的外之利用：
一、法律明文規定。
二、為增進公共利益所必要。
三、為免除當事人之生命、身體、自由或財產上之危險。
四、為防止他人權益之重大危害。
五、公務機關或學術研究機構基於公共利益為統計或學術研究而
    有必要，且資料經過提供者處理後或經蒐集者依其揭露方式
    無從識別特定之當事人。
六、經當事人同意。
七、有利於當事人權益。
非公務機關依前項規定利用個人資料行銷者，當事人表示拒絕接
受行銷時，應即停止利用其個人資料行銷。
非公務機關於首次行銷時，應提供當事人表示拒絕接受行銷之方
式，並支付所需費用。
個人資料保護法第41條
意圖為自己或第三人不法之利益或損害他人之利益，而違反第 6
條第1 項、第15條、第16條、第19條、第20條第1 項規定，或中
央目的事業主管機關依第21條限制國際傳輸之命令或處分，足生
損害於他人者，處5 年以下有期徒刑，得併科新臺幣1 百萬元以
下罰金。
家庭暴力防治法第61條
違反法院依第14條第1 項、第16條第3 項所為之下列裁定者，為
本法所稱違反保護令罪，處3 年以下有期徒刑、拘役或科或併科
新臺幣10萬元以下罰金：
一、禁止實施家庭暴力。
二、禁止騷擾、接觸、跟蹤、通話、通信或其他非必要之聯絡行
    為。
三、遷出住居所。
四、遠離住居所、工作場所、學校或其他特定場所。
五、完成加害人處遇計畫。